【裁判字號】    99,聲判,196
【裁判日期】    991018
【裁判案由】    聲請交付審判
【裁判全文】
臺灣臺北地方法院刑事裁定             99年度聲判字第196號
聲  請  人
即  告訴人  乙○○
            丙○○
共同代理人  陳雅珍律師
被      告  丁○○
            甲○○
            戊○○
上列聲請人即告訴人因告訴上開被告詐欺等案件，經臺灣臺北地
方法院檢察署檢察官於民國99年7月7日以99年度偵字第8622號為
不起訴處分，聲請人不服，向臺灣高等法院檢察署聲請再議，經
該署於99年9月15日以99年度上聲議字第6664號處分書駁回再議
，聲請人聲請將本件交付審判，本院裁定如下：
    主  文
聲請駁回。
    理  由
一、按告訴人不服上級法院檢察署檢察長或檢察總長認再議為無
    理由而駁回之處分者，得於接受處分書後10日內委任律師提
    出理由狀，向該管第一審法院聲請交付審判；法院認交付審
    判之聲請不合法或無理由者，應駁回之，刑事訴訟法第258
    條之1、第258條之3第2項前段分別定有明文。查本件聲請人
    乙○○、丙○○以被告丁○○、甲○○、戊○○涉犯詐欺等
    罪嫌，向臺灣臺北地方法院檢察署提出告訴，經該署檢察官
    偵查後，於民國99年7月7日以99年度偵字第8622號為不起訴
    處分，聲請2 人不服，聲請再議，經臺灣高等法院檢察署檢
    察長認再議為無理由，於99年9月15日以99年度上聲議字第6
    664號駁回聲請人2人再議之聲請，聲請人2人於99年9月24日
    收受該駁回再議之處分書後，於同年10月4 日委任律師具狀
    向本院聲請交付審判等情，業經本院調閱上開案件卷宗核閱
    無訛，並有前述駁回再議處分書附卷可查，是本件聲請交付
    審判程式合於首揭法條規定，先予敘明。
二、聲請交付審判意旨略以：(一)詐欺部分：原再議處分理由亦認
    為址設臺北市○○區○○路3段136號15樓之明緯建設股份有
    限公司（下稱明緯公司）事後基於投資考量，依建築師之建
    議，將建案改為興建地上18層、地下6層，顯與聲請人2人與
    被告3人所簽署之合建契約約定興建樓層為地上14層、地下4
    層不同，倘如被告3 人所稱樓地板面積並未因樓層增加而有
    任何改變，則被告3 人何以不採公開召集合建地主說明或一
    一發函之方式告知，卻於相關之選屋確認表、信託契約書等
    相關文件對此隱而不談，直到建物興建完成，聲請人2 人始
    悉上情，被告顯先以興建地上14層、地下4 層之樓層數與聲
    請人談妥合建興建房屋事宜，使聲請人2 人與之簽署合建契
    約，同意允建基準樓板60％比例分得房屋，被告3 人再私自
    以地上18層、地下6 層之樓層數向臺北市政府申請合建案之
    建築執照，將此增加之樓地板及獎勵面積全部佔為己有。至
    於明緯公司與其他合建地主簽立之選屋找補單價確認表內容
    所載，應無礙被告3人對於聲請人2人施用詐術之犯行。(二)侵
    占部分：本建案之地下1 樓登記用途為防空避難室兼停車空
    間機車停車位，為法定設置之公共設施，依雙方之合建契約
    第3 條約定，係由地主60％、建方40％之比例分配，然現由
    被告3 人將之登記為明緯公司所有，原再議處分理由卻認被
    告3 人未將之登記為渠等所有而駁回再議，顯與侵占處罰目
    的相違。又法定防空避難室不得以專用方式登記，而需以共
    用部分為之（即為所稱公共設施），自當由聲請人2 人與明
    緯公司各自取得應有之持份面積，但被告3人竟擅將地下1樓
    之法定防空避難室以附屬建物方式，分別登記於原屬於明緯
    公司所有之臺北市○○○路567、567之3號，各持分5,000/1
    0,000，看似符合法令規定，實則以2戶面積只有4.53平方公
    尺之主建物，卻各取得1,092.88平方公尺法定防空避難室1/
    2，並已出售予他人獲利，顯然涉犯侵占之犯行。為此，請
    准予裁定交付審判等語。
三、惟按刑事訴訟法第258條之1規定，告訴人得向法院聲請交付
    審判，此乃對於「檢察官不起訴或緩起訴裁量權」制衡之一
    種外部監督機制，法院此時僅就檢察官所為不起訴或緩起訴
    之處分是否正確加以審查，以防止檢察機關濫權。依此立法
    精神，同法第258條之3第3項規定：「法院就交付審判之聲
    請為裁定前，得為必要之調查」，其所謂「得為必要之調查
    」，係指調查證據之範圍應以偵查中曾顯現者為限，不可就
    新提出之證據再為調查，亦不可蒐集偵查卷以外之證據，否
    則將與刑事訴訟法第260條之再行起訴規定混淆不清。又法
    院於審查交付審判之聲請有無理由時，除認為告訴人所指摘
    不利被告之事證未經檢察機關詳為調查或斟酌，或不起訴處
    分書所載理由違背經驗法則、論理法則或其他證據法則者外
    ，不宜率予交付審判，亦有法院辦理刑事訴訟案件應行注意
    事項第118項可資參照。且法院裁定交付審判，即如同檢察
    官提起公訴使案件進入審判程序，法院裁定交付審判之前提
    ，必須偵查卷內所存證據已符合刑事訴訟法第251條第1項規
    定「足認被告有犯罪嫌疑」檢察官應提起公訴之情形，亦即
    該案件已經跨越起訴門檻，否則，縱或法院對於檢察官所認
    定之基礎事實有不同判斷，但如該案件仍須另行蒐證偵查始
    能判斷應否交付審判者，因交付審判審查制度並無如同再議
    救濟制度得為發回原檢察官續行偵查之設計，法院仍應依同
    法第258條之3第2項前段之規定，以聲請無理由裁定駁回。
四、次按犯罪事實應依證據認定之，無證據不得認定犯罪事實，
    刑事訴訟法第154 條第2 項定有明文。而事實之認定，應憑
    證據，如未能發現相當證據，或證據不足以證明，自不能以
    推測或擬制之方法，以為裁判基礎。又認定不利於被告之事
    實，須依積極證據，苟積極證據不足為不利於被告事實之認
    定時，即應為有利於被告之認定，更不必有何有利之證據。
    而認定犯罪事實所憑之證據，雖不以直接證據為限，間接證
    據亦包括在內；然而無論直接或間接證據，其為訴訟上之證
    明，須於通常一般之人均不致有所懷疑，而得確信其為真實
    之程度者，始得據為有罪之認定，倘其證明尚未達到此一程
    度，而有合理之懷疑存在，致無從為有罪之確信時，即應為
    無罪之判決。再者，告訴人之告訴，係以使被告受刑事訴追
    為目的，是其陳述是否與事實相符，仍應調查其他證據以資
    審認（最高法院30年度上字第816 號、40年度臺上字第86號
    、52年度臺上字第1300號、76年度臺上字第4986號判例意旨
    參照）。又刑法第339條第1項詐欺取財罪之成立，係以行為
    人意圖為自己或第三人不法之所有，以詐術使人將本人或第
    三人之物交付為要件，此觀該條項規定自明。而刑法上之侵
    占罪，係以侵占自己持有他人之物為要件，所謂他人之物，
    乃指有形之動產、不動產而言，並不包括無形之權利在內，
    單純之權利不得為侵占之客體（最高法院71年台上第2304號
    判例意旨參照）。
五、經查：
  (一)被告丁○○、甲○○、戊○○分別係明緯公司董事長、副董
    事長及副總經理，聲請人2人於91年3月18日分別與明緯公司
    簽訂合建契約（下稱系爭合建契約），各以聲請人2 人所有
    坐落臺北市○○區○○段1小段1102地號土地持分1/2合建土
    地面積12.7坪、同地號土地持分1/4合建土地面積共6.35坪
    ，供明緯公司與鄰地共同開發利用，興建地上14層、地下4
    層SRC結構之商業辦公或住宅大樓（下稱系爭建物）之事實
    ，有系爭合建契約附卷可稽（見臺灣臺北地方法院檢察署98
    年度他字第9634號卷《下稱他字卷》第7 頁至第17頁、99年
    度偵字第8622號卷《下稱偵字卷》第31頁至第38頁）；參以
    明緯公司係於93年9月29日第1次申請系爭建物建造執照之事
    實，有臺北市政府工務局94建字第0222號建造執照存根（見
    偵字卷第60頁至第62頁）在卷足查，足見被告3 人與聲請人
    2 人簽訂系爭合建契約後，距明緯公司上開申請建造執照已
    逾2 年半之時間；復觀諸系爭合建契約第1條、第2條亦有：
    「…合建土地面積共12.7坪，面積依地政機關登記面積為準
    …。」、「一、乙方（即明緯公司）應於民國91年12月31日
    前確定並簽妥合建土地之範圍…。」，足徵系爭合建契約簽
    訂時，系爭建物之土地面積尚待確認。是被告3 人辯稱：簽
    約後，明緯公司逐漸確定土地範圍後，經建築師建議始變更
    為地上18層、地下6 層等語，難謂子虛。又明緯公司就系爭
    建物變更樓層之情，業已通知合建地主，並經聲請人2 人以
    外之地主簽訂選屋找補單價確認表，其內明確記載：「茲因
    本人所有臺北市○○段土地與明緯公司合作興建房屋，原合
    建契約預計興建地上14樓地下4 樓之辦公大樓，在基本允建
    容積不變情況下，本人（即簽訂地主）同意改為地上18層地
    下6層之店鋪住宅大樓…」乙節，有上開確認表在卷可考（
    見他字卷第75頁至第78頁、偵字卷第94頁至第97頁），自難
    認被告3人於91年3月間，有隱瞞興建樓層而與聲請人簽訂系
    爭合建契約之情。故徒以聲請人2人之指述，尚難遽認被告3
    人有何詐欺之犯行。從而，聲請人2 人復持此事由，認原處
    分就被告3人詐欺部分有交付審判事由，即非足採。
  (二)另觀之系爭合建契約第2條、第3條約定內容：「…二、甲方
    （即聲請人）將前述合建土地之所有權全部提供予乙方（即
    明緯公司）與鄰地共同開發利用，並興建地上拾肆層，地下
    肆層SRC結構之商業辦公或住宅大樓。三、乙方提供所需技
    術及資金（包括規劃、設計、地質鑽探、申請建築執照、使
    用執照和一切工程施工費用）並負責在本基地上，依建築主
    管機關核定之圖樣興建房屋。…」、「甲乙雙方應於開工前
    協議房屋分配方式；甲乙雙方同意分屋以整戶為原則，若有
    坪差悉依雙方所議定之單價為準（單價另行議定），由各地
    主與建主相互補找。…」（見他字卷第7頁至第8頁、偵字卷
    第31頁），足認系爭合建契約之性質，應屬買賣與承攬之混
    合契約，系爭建物係由明緯公司原始取得所有權，則系爭建
    物於依法辦畢建物所有權第一次登記（保存登記）前，尚難
    認聲請人2人為該建物之所有權人，聲請人2人就系爭建物對
    於明緯公司應認僅有依系爭合建契約之債權請求存在。聲請
    人2 人就系爭建物既非所有權人，而僅為明緯公司之債權人
    ，被告即非持有他人之物，是縱被告3人將系爭建物地下1層
    登記為明緯公司所有，並將之出售，亦與刑法第335條第1項
    之侵占罪之構成要件有間。準此，聲請人2 人認原處分就被
    告3人侵占部分有交付審判事由，亦非足採。
六、綜上所述，本件聲請人2 人聲請交付審判所指摘之事，就原
    處分已經決定部分，均經檢察官於不起訴處分書及再議處分
    書內敘明理由，並無聲請人2人所指摘不利被告3人之事證未
    經詳為調查或斟酌之情事，且其採證與認事用法，又無違背
    經驗法則、論理法則與證據法則之處，聲請人2 人所執前詞
    聲請交付審判，均不足認定原不起訴處分及再議駁回處分之
    理由有所不當。從而，揆諸上開說明，本件交付審判之聲請
    為無理由，應予駁回。
據上論斷，依刑事訴訟法第258條之3第1項、第2項前段，裁定如
主文。
中    華    民    國    99    年    10    月    18    日
                  刑事第十庭審判長法  官  蔡坤湖
                                  法  官  謝昀璉
                                  法  官  周玉琦
上正本與原本無異。
本裁定不得抗告。
中    華    民    國    99    年    10    月    18    日
                                  書記官  謝貽婷

司法院資訊處製作；財團法人民間司法改革基金會備份。
